臺灣新竹地方法院交通事件裁定　　　 100年度交聲字第170號
原處分機關　交通部公路總局新竹區監理所新竹市監理站
異　議　人
即受處分人　洪光民
上列異議人即受處分人因違反道路交通管理處罰條例案件，對於
交通部公路總局新竹區監理所新竹市監理站民國100年3月21日竹
監新四字第裁51─E00000000 號違反道路交通管理事件裁決處分
聲明異議，本院裁定如下：
    主  文
原處分撤銷。
洪光民汽車駕駛人，駕駛汽車肇事致人受傷而逃逸，吊銷駕駛執
照，壹年內不得考領。
    理  由
一、原處分意旨略以：異議人即受處分人洪光民於民國99年9月
    22日晚上11時47分許，駕駛車牌號碼9327－DH號自用小客車
    沿新竹市○○路行經赤土崎二街口時，因有「肇事致人受傷
    逃逸」之違規事由，為新竹市警察局交通隊員警以竹市警交
    字第E00000000 號違反道路交通管理事件通知單（下稱舉發
    通知單）掣單舉發，原處分機關認異議人確有前述行為，乃
    依道路交通管理處罰條例第62條第4 項及違反道路交通管理
    事件統一裁罰基準及處理細則第41、43、44、67條規定，以
    竹監新四字第裁51─E00000000 號違反道路交通管理事件裁
    決書，裁處罰鍰新臺幣（下同）6,000 元，並吊銷駕駛執照
    ，一年內禁考之處分在案。
二、聲明異議意旨略以：異議人即受處分人洪光民，於99年9 月
    22日23時所駕駛車輛與車牌號碼816 ─DXY 重型機車發生擦
    撞，異議人於離開現場1 小時後，即主動至警局報告異議人
    所駕駛車輛與前開重型機車發生碰撞而肇事，且以電話聯繫
    受害者陳旻聰、楊俊庭，並已達成和解。茲異議人從事油漆
    工，並領有大貨車駕照，工作上必須每日駕駛車輛載工具，
    希望不要吊銷駕照，並自願降級為小客車駕照、接受駕駛再
    教育，以免生活、工作困難。另異議人已繳緩起訴5,000 元
    ，希望能扣抵罰金云云。
三、按汽車駕駛人駕駛汽車肇事致人受傷或死亡者，應即採取救
    護措施及依規定處置，並通知警察機關處理，不得任意移動
    肇事汽車及現場痕跡證據，違反者處3,000 元以上9,000 元
    以下罰鍰；前項駕駛人肇事致人受傷而逃逸者，吊銷其駕駛
    執照。又汽車駕駛人，曾依本條例其他各條規定吊銷駕駛執
    照者，1 年內不得考領駕駛執照，道路交通管理處罰條例第
    62條第3 項前段、第4 項前段、第67條第3 項分別定有明文
    。
四、經查：
（一）異議人洪光民於99年9 月22日晚上11時47分許，駕駛車牌
      號碼9327－DH自用小客車沿新竹市○○路由東往西方向行
      駛，行至建新路右轉直行至赤土崎二街欲再左轉時，擦撞
      同向直行由陳旻聰所騎乘搭載楊俊庭之重型機車發生碰撞
      ，致陳旻聰、楊俊庭均受有傷害，其未履行救助義務，反
      駕車逃離現場之事實，業據異議人於聲明異議狀內所不爭
      執，並有新竹市警察局舉發違反道路交通管理事件通知單
      、臺灣新竹地方法院檢察署（下稱新竹地檢署）檢察官99
      年度偵字第7895號緩起訴處分書各1 份在卷可稽，且據本
      院調閱前開偵查卷宗核閱屬實，是異議人本件違規行為事
      證明確，應堪認定。
（二）按一行為同時觸犯刑事法律及違反行政法上義務規定者，
      依刑事法律處罰之。但其行為應處以其他種類行政罰或得
      沒入之物而未經法院宣告沒收者，亦得裁處之。前項行為
      如經不起訴處分或為無罪、免訴、不受理、不付審理之裁
      判確定者，得依違反行政法上義務規定裁處之，行政罰法
      第26條定有明文，所謂一事不二罰原則，究其立法理由，
      一行為同時觸犯刑事法律及違反行政法上義務規定時，由
      於刑罰與行政罰同屬對不法行為之制裁，而刑罰之懲罰作
      用較強，故在處罰目的相同且處罰方式相同時，若依刑事
      法律處罰，即足資警惕時，實無一事二罰再處行政罰之必
      要；且刑事法律處罰，由法院依法定程序為之，較符合正
      當法律秩序，應予優先適用，故同時觸犯刑事法律及違反
      行政法上義務規定之行為，行政機關得否科以與刑罰相類
      之行政罰處罰，端視該行為之刑事訴追或審判程序終局結
      果而定，在刑事訴追、審判程序尚未終局確定前，行政機
      關自不得逕予裁罰；至於罰鍰以外之沒入或其他種類行政
      罰，因兼具維護公共秩序之作用，為達行政目的，行政機
      關仍得併予裁處。故汽車駕駛人肇事致人受傷而逃逸，同
      時觸犯刑法第185 條之4 之肇事逃逸罪者，道路交通主管
      機關除依上開行政罰法第26條第1 項但書規定，處以其他
      種類行政罰外，關於行政罰鍰部分，即應依行政罰法第26
      條、道路交通管理處罰條例第10條等規定移送地方法院檢
      察署處理，其後非有行政罰法第26條第2 項所定不起訴等
      事由，不得再依道路交通管理處罰條例第62條第3 項規定
      ，裁處行為人罰鍰。
（三）次按檢察官之緩起訴處分於緩起訴期間內，有下列情形之
      一者，檢察官得依職權或依告訴人之聲請撤銷原處分，繼
      續偵查或起訴：1.於期間內故意更犯有期徒刑以上刑之罪
      ，經檢察官提起公訴者。2.緩起訴前，因故意犯他罪，而
      在緩起訴期間內受有期徒刑以上刑之宣告者。3.違背第25
      3 條之2 第1項 各款之應遵守或履行事項者，刑事訴訟法
      第253 條之3 第1 項定有明文。據此可徵經檢察官為「緩
      起訴」處分者，於「緩起訴」之猶豫期間內，最終是否會
      被檢察官提起公訴，猶懸而未定，亦即「緩起訴」處分於
      猶豫期間內尚未具有實質之確定力，檢察官仍得根據上開
      規定依職權或依告訴人之聲請，將被告「緩起訴」處分撤
      銷。而行政罰法第26條明定一事不二罰原則，且應受行政
      罰之行為如經不起訴處分或為無罪、免訴、不受理、不付
      審理之裁判「確定」者，始得依違反行政法上義務規定裁
      處之，並未包括「緩起訴」處分在內，雖「緩起訴」處分
      之最終使被告免於刑事訴追之效果與「不起訴」處分之效
      果相同，惟依行政罰法第26條第2 項之立法意旨，亦必須
      待緩起訴處分實質確定時，被告才最終地確定免於受刑事
      訴追，原處分機關始得為行政裁罰，亦即在緩起訴期間內
      即猶豫期間期滿前，該緩起訴處分仍有被撤銷之可能，此
      時原處分機關若依法為行政裁決，將使受處分人有同時遭
      受行政處罰及刑事訴追之危險，顯與行政罰法第26 條 規
      定之立法意旨相違背。準此，自行政罰法第26條規定立法
      意旨為有利於行為人之解釋，應認應受行政裁罰之行為，
      關於罰鍰部分，同一事實如經緩起訴處分確定者，亦有行
      政罰法第26條明定一事不二罰原則之適用。
（四）查異議人本次肇事致人受傷而逃逸之行為，因同時觸犯刑
      法第185 條之4 之肇事逃逸罪，業經臺灣新竹地方法院檢
      察署檢察官於99年11月30日以99年度偵字第7895號為緩起
      訴處分，緩起訴期間為2 年，異議人並應於緩起訴處分確
      定後3 個月內向國庫支付5,000 元。嗣依職權送請再議，
      亦經臺灣高等法院檢察署駁回再議在案，其緩起訴期間（
      即自100 年3 月9 日起至102 年3 月8 日止）尚未屆滿，
      異議人已於100 年6 月9 日繳納緩起訴處分金等情，有上
      開緩起訴處分書、臺灣高等法院檢察署處分書、新竹地檢
      署檢察官執行緩起訴處分命令通知書、台灣新竹地方法院
      檢察署收據1 份在卷可稽，則揆諸前揭說明，原處分機關
      在異議人尚未經終局確定無庸受刑事處罰前，逕裁處罰鍰
      6,000 元部分，即難謂適法。
（五）至異議人以工作需要及維持生計為由，請求保留大貨車普
      通駕駛執照云云。因按道路交通管理處罰條例第68條業經
      總統於94年12月14日修正公布，經行政院以95年2 月27日
      行政院院臺交字第0950082898號令核定自95年3 月1日 施
      行。該條文修正前係係規定：「汽車駕駛人，因違反本條
      例及道路交通安全規則之規定，受『吊扣或』吊銷駕駛執
      照處分時，『吊扣或』吊銷其持有各級車類之駕駛執照。
      」，而修正後之該條文則規定：「汽車駕駛人，因違反本
      條例及道路交通安全規則之規定，受吊銷駕駛執照處分時
      ，吊銷其持有各級車類之駕駛執照。」，即將原條文中之
      「吊扣或」3 字刪除，查其立法過程：該條文修正前之原
      提案修正條文為：「汽、機車駕駛人，因違反本條例及道
      路交通安全規則之規定，受『吊扣或吊銷』駕駛執照處分
      時，『吊扣或吊銷』其違法或違規當時所駕駛車輛之駕駛
      執照。」交通部於委員審查會時表達反對意見，認為此修
      正結果將產生如駕駛人以其領有之聯結車、大客車、大貨
      車、小客車駕駛執照駕駛重型機車，而有違規酒後駕車、
      肇事逃逸等情時，將無法吊扣或吊銷其所持駕駛執照，以
      達有效處罰與維護道路交通安全之目的。然立法者考量因
      違規而吊扣駕照，不宜連其他如職業上、生活上所需之駕
      照一併吊扣，否則恐影響人民工作及生活甚鉅，有失之過
      酷等情，最終協商通過之道路交通管理處罰條例第68 條
      ，乃將其中「受吊扣處分者，吊扣其持有各級車類之駕駛
      執照」部分之規定刪除。顯見立法者真意在於汽車駕駛人
      因違反道路交通管理處罰條例及道路交通安全規則之規定
      ，受「吊銷駕照」處分者，仍維持一併吊銷其持有各級車
      類之駕駛執照，至於受「吊扣」駕駛執照處分時，僅能「
      吊扣」違規當時所駕駛車輛之駕駛執照，不能再擴大適用
      「吊扣」其持有各級車類之駕駛執照，至為顯明。而揆諸
      道路交通管理處罰條例第62條第3 項、第4 項規定，肇事
      逃逸並致人受傷之違規行為，除裁處罰鍰外，應併吊銷駕
      駛執照，依修正後之道路交通管理處罰條例第68條之規定
      ，異議人既受吊銷駕駛執照處分，所吊銷者即為其持有各
      級車類之駕駛執照，是原處分機關裁處吊銷異議人所持有
      之各級車輛之駕駛執照，於法並無不合。異議人雖執前揭
      情詞請求准予僅吊銷普通小型車駕駛執照以維持生計，縱
      其情可憫，然於法無據，是異議人本件此部分異議為無理
      由。
五、綜上，異議人洪光民確有在上開時、地，因駕駛自用小客車
    肇事致人受傷而逃逸之違規行為，原處分機關依道路交通管
    理處罰條例第62條第4 項、第67條第3 項之規定，裁處異議
    人吊銷駕駛執照，1 年內禁考之部分，核無違誤；惟原處分
    機關在緩起訴處分尚未實質確定前，逕依道路交通管理處罰
    條例第62條第3 項規定裁罰異議人罰鍰6,000 元部分，違反
    行政罰法第26條第1 、2 項之「一事不二罰」之規定，難認
    允當，原處分既有上開違法不當之處，本院即無從維持，並
    就吊銷駕駛執照部分一併補充更正如主文第2 項所示。從而
    ，異議人提出之異議雖無理由，然本件為同一交通違規行為
    ，吊銷駕駛執照、罰鍰之各處分無從區分，自應由本院將原
    處分撤銷，另依道路交通管理處罰條例第62條第4 項之規定
    ，自為裁罰如主文第2 項所示，以資適法。至罰鍰部分應由
    原處分機關俟上開緩起訴期間屆滿後，依異議人日後是否經
    撤銷緩起訴並受刑事追訴處罰之情形，參酌道路交通管理處
    罰條例第35條第8 項所定「經裁判確定處以之罰金低於本條
    例第92條第3 項所訂最低罰鍰基準規定者，應依本條例裁決
    繳納不足最低罰鍰」及臺灣高等法院暨所屬法院97年法律座
    談會刑事類提案第39號研討結果之意旨，另為適法之處理。
六、據上論斷，應依道路交通管理處罰條例第87條第2 項，道路
    交通案件處理辦法第20條前段，裁定如主文。
中    華    民    國    100     年    7   月    29    日
                  交通法庭        法  官  邱玉汝
以上正本證明與原本無異。
如不服本裁定，應於裁定送達後5 日內向本院提出抗告狀。
中    華    民    國   100    年    7     月    29    日
                                  書記官  田宜芳